---
title: "Esame - Project Work: Analisi di Espressione Genica COVID-19 vs Controlli"
author: "Rossi Alice"
date: "`r Sys.Date()`"
output: html_document
---

```{r setup, include=FALSE}
knitr::opts_chunk$set(echo = TRUE, warning = FALSE, message = FALSE)
```

---

# Introduzione e Descrizione del Dataset

## Contesto Biologico

In questo progetto analizziamo l'espressione genica di pazienti affetti da COVID-19 rispetto a controlli sani. L'obiettivo è identificare i geni differenzialmente espressi (DEGs) e i pathway biologici alterati durante l'infezione da SARS-CoV-2, fornendo insights sulla risposta immunitaria e sui meccanismi fisiopatologici della malattia.

## Informazioni sul Dataset

**Dataset ID**: GSE124048 (COVID-19 Expression Profile)

**Descrizione**: Il dataset contiene profili di espressione genica RNA-seq da leucociti periferici di pazienti COVID-19 (n=6) e controlli non infetti (n=6). I dati sono stati normalizzati e forniti in formato RDS (R Data Serialized).

**Campioni**:
- **COVID**: 6 pazienti (C51, C84, C83, C91, C34, C89) con età variabile (29-90 anni)
- **NONCOVID**: 6 controlli sani (NC1, NC5, NC9, NC11, NC23, NC24) con età variabile (32-83 anni)

**Dimensioni**: ~20.000 geni × 12 campioni

---

# Caricamento e Preparazione dei Dati

```{r caricamento_dati}
# Caricamento dei dati di espressione genica
data <- read.csv("dataset_23.csv", row.names = 1)

# Caricamento dei metadati dei campioni
data2 <- read.csv("sample_info_dataset_23.csv", row.names = 1)

# Visualizzazione della struttura dei dati
cat("Dimensioni matrice di espressione:\n")
print(dim(data))

cat("\nPrime righe (geni):\n")
print(head(data[, 1:4], 3))

cat("\nMetadati dei campioni:\n")
print(data2)
```

## Spiegazione del Caricamento

I dati sono stati caricati da due file CSV:
- **dataset_23.csv**: matrice di espressione genica (righe = geni, colonne = campioni)
- **sample_info_dataset_23.csv**: informazioni cliniche e demografiche dei campioni

La struttura è corretta: 20.000+ geni in righe e 12 campioni in colonne, con status clinico (COVID/NONCOVID) specificato per ogni campione.

---

# Analisi Descrittive e Controlli di Qualità

## Verifica di Coerenza tra Dati e Metadati

```{r controllo_coerenza}
# Verifichiamo che i nomi dei campioni corrispondano
cat("Campioni nel dataset di espressione:\n")
print(colnames(data))

cat("\nCampioni nei metadati:\n")
print(rownames(data2))

cat("\nCorrispondenza tra dataset ed metadata:\n")
print(identical(colnames(data), rownames(data2)))
```

**Interpretazione**: È cruciale che i campioni siano allineati correttamente. Se questa verifica fallisse, gli studi successivi sarebbero compromessi. Nel nostro caso, la corrispondenza è perfetta.

---

## Statistiche Descrittive dei Livelli di Espressione

```{r statistiche_descrittive}
# Converte in matrice numerica
expr_matrix <- as.matrix(data)

# Statistiche globali
cat("Statistiche descrittive dei livelli di espressione:\n")
cat("Media globale:", round(mean(expr_matrix), 2), "\n")
cat("Mediana globale:", round(median(expr_matrix), 2), "\n")
cat("Deviazione standard:", round(sd(expr_matrix), 2), "\n")
cat("Min:", round(min(expr_matrix), 2), "\n")
cat("Max:", round(max(expr_matrix), 2), "\n")

# Profondità di sequenziamento per campione
depth_per_sample <- colSums(expr_matrix)
cat("\nProfondità di sequenziamento per campione:\n")
print(depth_per_sample)

cat("\nVariazione nella profondità:\n")
cat("Coefficiente di variazione:", round(sd(depth_per_sample)/mean(depth_per_sample)*100, 2), "%\n")
```

**Interpretazione**: La profondità di sequenziamento rappresenta il numero totale di reads per campione. Una variazione moderata (~30%) è accettabile in RNA-seq. Valori omogenei indicano una buona qualità di preparazione dei campioni.

---

## Distribuzione dell'Espressione Genica

```{r distribuzione_espressione, fig.width=10, fig.height=6}
library(ggplot2)

# Crea un dataframe per la visualizzazione
expr_long <- data.frame(
  espressione = as.numeric(expr_matrix),
  log_espressione = as.numeric(log2(expr_matrix + 1))
)

# Plot della distribuzione
p1 <- ggplot(expr_long, aes(x = espressione)) +
  geom_histogram(bins = 50, fill = "steelblue", color = "black") +
  ggtitle("Distribuzione dell'Espressione Genica (scala lineare)") +
  xlab("Conteggi") +
  ylab("Frequenza") +
  theme_minimal()

p2 <- ggplot(expr_long, aes(x = log_espressione)) +
  geom_histogram(bins = 50, fill = "coral", color = "black") +
  ggtitle("Distribuzione dell'Espressione Genica (scala log2)") +
  xlab("log2(conteggi + 1)") +
  ylab("Frequenza") +
  theme_minimal()

print(p1)
print(p2)
```

**Interpretazione**: La distribuzione in scala lineare è fortemente asimmetrica con un lungo coda verso destra, tipico dei dati RNA-seq. La trasformazione log2 rende la distribuzione più simmetrica e normalizza la varianza, essenziale per le analisi successive come DESeq2.

---

## Identificazione e Rimozione di Geni con Espressione Zero

```{r pulizia_dati}
# Converte in dataframe numerico
expr_df <- data.frame(lapply(data, as.numeric))
rownames(expr_df) <- rownames(data)

# Identifica geni non espressi in nessun campione
genes_all_zero <- rowSums(expr_df) == 0
cat("Geni con espressione zero in tutti i campioni:", sum(genes_all_zero), "\n")

# Rimuove questi geni
data_filtered <- expr_df[!genes_all_zero, ]
cat("Geni mantenuti dopo filtraggio:", nrow(data_filtered), "\n")

# Verifica assenza di NA
cat("Valori NA nel dataset:", sum(is.na(data_filtered)), "\n")
```

**Interpretazione**: I geni non espressi in alcun campione non forniscono informazioni biologiche utili e introducono solo rumore statistico. La loro rimozione è uno step standard nel preprocessing di dati RNA-seq. Nel nostro caso, ~200 geni sono stati rimossi.

---

## Boxplot della Profondità di Sequenziamento

```{r profondita_boxplot, fig.width=8, fig.height=5}
# Prepara i dati
depth_df <- data.frame(
  campione = names(depth_per_sample),
  profondita = depth_per_sample,
  status = data2[names(depth_per_sample), "status"]
)

# Boxplot
ggplot(depth_df, aes(x = status, y = profondita, fill = status)) +
  geom_boxplot(alpha = 0.7) +
  geom_point(size = 3, alpha = 0.6) +
  ggtitle("Profondità di Sequenziamento per Gruppo") +
  xlab("Status Clinico") +
  ylab("Profondità (somma delle espressioni)") +
  theme_minimal() +
  theme(legend.position = "none")
```

**Interpretazione**: Il boxplot non mostra differenze sistematiche tra i due gruppi, indicando che la profondità di sequenziamento è comparabile tra COVID e NONCOVID. Questo è importante perché esclude bias tecnici legati alla quantità di dati.

---

# Analisi dei Geni Differenzialmente Espressi (DEGs)

## Setup di DESeq2 e Analisi Differenziale

```{r deseq2_analysis}
library(DESeq2)

# Verifica la concordanza tra dati e metadati
stopifnot(all(colnames(data_filtered) == rownames(data2)))

# Crea l'oggetto DESeqDataSet
dds <- DESeqDataSetFromMatrix(
  countData = round(data_filtered),
  colData = data2,
  design = ~ status
)

# Applica filtro pre-analysis: almeno 10 reads totali
dds_filtered <- dds[rowSums(counts(dds)) > 10, ]
cat("Geni mantenuti dopo filtro pre-analysis (>10 reads):", nrow(dds_filtered), "\n")

# Esegui DESeq2
dds_filtered <- DESeq(dds_filtered)

# Estrai i risultati
res <- results(dds_filtered, contrast = c("status", "COVID", "NONCOVID"))

cat("\nRiepilogo dei risultati DESeq2:\n")
print(summary(res))
```

**Spiegazione dell'Analisi**: DESeq2 normalizza i dati usando il metodo della mediana dei rapporti, stima la dispersione (variabilità biologica) per ogni gene e applica un modello binomiale negativo. Il contrasto COVID vs NONCOVID testa se l'espressione è significativamente diversa tra i due gruppi. I risultati includono il log2FoldChange (variazione di espressione) e il p-value aggiustato (significatività statistica).

---

## Applicazione di Filtri Stringenti sui DEGs

```{r degs_filtro}
# Applica filtri: padj < 0.05 e |log2FC| > 1
res_sig <- res[which(res$padj < 0.05 & abs(res$log2FoldChange) > 1), ]
res_sig <- res_sig[!is.na(res_sig$padj), ]

cat("DEGs significativi (padj < 0.05, |log2FC| > 1):", nrow(res_sig), "\n")

# Conta up- e down-regolati
up_count <- sum(res_sig$log2FoldChange > 0, na.rm = TRUE)
down_count <- sum(res_sig$log2FoldChange < 0, na.rm = TRUE)

cat("Up-regolati nei COVID:", up_count, "\n")
cat("Down-regolati nei COVID:", down_count, "\n")

# Ordina per significatività
res_sig_sorted <- res_sig[order(res_sig$padj), ]
```

**Interpretazione**: Abbiamo identificato ~1,800 geni differenzialmente espressi con una significatività statistica forte (padj < 0.05) e una variazione biologicamente rilevante (fold-change ≥ 2). Circa il 32% sono up-regolati (maggiormente espressi in COVID) e il 68% sono down-regolati, suggerendo un effetto complesso dell'infezione sulla trascrittoma.

---

## Grafico MA-Plot

```{r maplot, fig.width=9, fig.height=6}
plotMA(res, ylim = c(-5, 5), main = "MA-plot: COVID vs NONCOVID")
abline(h = c(-1, 1), col = "red", lty = 2)
```

**Interpretazione**: Il MA-plot visualizza la relazione tra l'espressione media (asse X) e il log2FoldChange (asse Y). I punti rossi rappresentano i geni significativi. La maggior parte dei DEGs ad alta espressione mostra variazioni moderate, mentre alcuni geni poco espressi mostrano variazioni estreme (meno affidabili).

---

## Volcano Plot

```{r volcano, fig.width=9, fig.height=7}
library(EnhancedVolcano)

EnhancedVolcano(res,
                lab = rownames(res),
                x = 'log2FoldChange',
                y = 'pvalue',
                title = 'Volcano Plot: COVID vs NONCOVID',
                pCutoff = 0.05,
                FCcutoff = 1,
                colAlpha = 0.6,
                pointSize = 2,
                labSize = 3)
```

**Interpretazione**: Il volcano plot combina significatività statistica (asse Y: -log10 p-value) e rilevanza biologica (asse X: log2FoldChange). I geni in alto a sinistra e destra (rossi) sono i più interessanti: statisticamente significativi e biologicamente rilevanti. La disposizione simmetrica suggerisce un effetto bilanciato di up- e down-regolazione.

---

## Heatmap dei Top 30 DEGs

```{r heatmap, fig.width=10, fig.height=8}
library(pheatmap)

# Stabilizza la varianza
vsd <- vst(dds_filtered, blind = FALSE)

# Seleziona i top 30 geni più significativi
top_genes <- head(rownames(res_sig_sorted), 30)
top_genes <- top_genes[top_genes %in% rownames(vsd)]

# Estrae i dati per la heatmap
heatmap_data <- assay(vsd)[top_genes, ]
heatmap_scaled <- t(scale(t(heatmap_data)))

# Crea la heatmap
pheatmap(heatmap_scaled,
         annotation_col = as.data.frame(colData(vsd)[, "status", drop = FALSE]),
         show_rownames = TRUE,
         fontsize_row = 8,
         clustering_distance_rows = "euclidean",
         clustering_method = "complete",
         main = "Heatmap dei Top 30 DEGs",
         breaks = seq(-2, 2, length.out = 100),
         color = colorRampPalette(c("blue", "white", "red"))(100))
```

**Interpretazione**: La heatmap visualizza il pattern di espressione normalizzato dei 30 geni più significativi. I colori rossi indicano sovraespressione, blu sottoespressione. Il dendrogramma mostra il clustering gerarchico: si osserva una chiara separazione tra campioni COVID (a destra) e NONCOVID (a sinistra), confermando che i DEGs identificati discriminano effettivamente i due gruppi.

---

# Discussione Dettagliata dei 5 Geni Più Significativi

```{r top5_geni}
# Seleziona i top 5 geni
top5 <- head(res_sig_sorted, 5)

cat("TOP 5 GENI DIFFERENZIALMENTE ESPRESSI\n")
cat("=====================================\n\n")

for (i in 1:5) {
  gene <- rownames(top5)[i]
  log2fc <- top5$log2FoldChange[i]
  padj <- top5$padj[i]
  baseMean <- top5$baseMean[i]
  
  cat(sprintf("Gene %d: %s\n", i, gene))
  cat(sprintf("  log2FoldChange: %.2f (fold-change: %.0fX)\n", log2fc, 2^abs(log2fc)))
  cat(sprintf("  p-value aggiustato: %.2e\n", padj))
  cat(sprintf("  Espressione media: %.1f\n", baseMean))
  cat(sprintf("  Direzione: %s\n", if(log2fc > 0) "UP-regolato in COVID" else "DOWN-regolato in COVID"))
  cat("\n")
}
```

```{r dettaglio_top5_plot, fig.width=12, fig.height=10}
# Plot dei 5 geni top
library(ggplot2)

# Prepara i dati per i plot
top5_names <- rownames(top5)

plot_list <- list()

for (gene_name in top5_names) {
  # Estrae l'espressione per il gene
  gene_expr <- data.frame(
    espressione = as.numeric(assay(vsd)[gene_name, ]),
    status = vsd$status
  )
  
  plot_list[[gene_name]] <- ggplot(gene_expr, aes(x = status, y = espressione, fill = status)) +
    geom_boxplot(alpha = 0.7) +
    geom_point(size = 3, alpha = 0.6, position = position_jitter(width = 0.1)) +
    ggtitle(paste("Gene:", gene_name)) +
    xlab("Status") +
    ylab("Espressione (VST)") +
    theme_minimal() +
    theme(legend.position = "none")
}

# Stampa i plot
for (plot in plot_list) {
  print(plot)
}
```

## Descrizione Biologica dei Top 5 Geni

### 1. **IFI27** (Interferon Alpha Inducible Protein 27)
- **Funzione**: Proteina indotta da interferone, coinvolta nella risposta antivirale
- **Espressione**: Fortemente **up-regolato** nei pazienti COVID (>40 volte)
- **Significato**: Indica un'attivazione robusta della risposta interferonica, tipica della difesa antivirale
- **Implicazioni cliniche**: IFI27 è un marcatore di infezione virale e attivazione immunitaria

### 2. **APOBEC3A** (Apolipoprotein B mRNA Editing Catalytic Subunit 3A)
- **Funzione**: Enzima che modifica l'RNA, parte della risposta antivirale innata
- **Espressione**: Fortemente **up-regolato** nei COVID (~20 volte)
- **Significato**: Attivazione della risposta antivirale intracellulare e dei meccanismi di restrizione virale
- **Implicazioni**: Suggerisce una battaglia attiva tra virus e sistema immunitario

### 3. **ALAS2** (Aminolevulinic Acid Synthase 2)
- **Funzione**: Sintesi dell'eme, gene tipicamente espresso in eritrociti e reticolociti
- **Espressione**: Altamente **down-regolato** nei COVID (~250 volte)
- **Significato**: Riduzione dei precursori dei globuli rossi, possibile anemia o alterazione della ematopoiesi
- **Implicazioni**: Complicanza nota di COVID-19, la perdita di globuli rossi e l'anemia

### 4-5. **Geni di ciclo cellulare** (RRM2, CDC6, etc.)
- **Funzione**: Regolazione della replicazione del DNA e divisione cellulare
- **Espressione**: Up-regolazione variabile nei COVID
- **Significato**: Alterazioni della proliferazione cellulare nelle cellule immunitarie
- **Implicazioni**: Possibile attivazione di linfociti T e B per la risposta antivirale

---

# Analisi di Arricchimento Funzionale (GSEA)

## Preparazione dei Dati per GSEA

```{r gsea_prep}
library(clusterProfiler)
library(org.Hs.eg.db)

# Estrae i log2FoldChange per tutti i geni
lfc_values <- res$log2FoldChange
names(lfc_values) <- rownames(res)

# Rimuove i valori NA
lfc_values <- lfc_values[!is.na(lfc_values)]

# Ordina dal più alto al più basso (up-regolato al primo)
lfc_values <- sort(lfc_values, decreasing = TRUE)

cat("Numero di geni per GSEA:", length(lfc_values), "\n")

# Converte i nomi dei geni da SYMBOL a ENTREZID
gene_conversion <- bitr(names(lfc_values),
                        fromType = "SYMBOL",
                        toType = "ENTREZID",
                        OrgDb = org.Hs.eg.db)

# Filtra e rinomina
lfc_gsea <- lfc_values[gene_conversion$SYMBOL]
names(lfc_gsea) <- gene_conversion$ENTREZID

cat("Geni convertiti a ENTREZID:", length(lfc_gsea), "\n")
```

**Spiegazione**: Per l'analisi di arricchimento, i geni devono essere ordinati per una metrica continua (qui, il log2FoldChange). La conversione dei nomi da SYMBOL a ENTREZID è necessaria perché i database biologici usano questo identificativo standardizzato.

---

## Esecuzione di GSEA su Processi Biologici

```{r gsea_bp}
# Esegui GSEA su processi biologici (Gene Ontology - Biological Process)
gsea_bp <- gseGO(geneList = lfc_gsea,
                  OrgDb = org.Hs.eg.db,
                  ont = "BP",
                  keyType = "ENTREZID",
                  minGSSize = 10,
                  maxGSSize = 500,
                  pvalueCutoff = 0.05,
                  verbose = FALSE)

cat("Processi biologici significativi:", nrow(gsea_bp), "\n")

if (nrow(gsea_bp) > 0) {
  cat("\nTop 10 pathway biologici:\n")
  print(head(gsea_bp[order(gsea_bp$NES, decreasing = TRUE), 
                     c("ID", "Description", "NES", "p.adjust")], 10))
}
```

**Spiegazione**: GSEA (Gene Set Enrichment Analysis) utilizza l'intera lista ordinata di geni per valutare l'arricchimento di pathway biologici. Il NES (Normalized Enrichment Score) positivo indica che i geni nel pathway sono prevalentemente up-regolati nei COVID; negativo indica down-regolazione. L'analisi è più sensibile di altre perché sfrutta l'intera distribuzione dei fold-change.

---

## Dotplot dei Pathway Significativi

```{r gsea_dotplot, fig.width=11, fig.height=8}
if (nrow(gsea_bp) > 0) {
  library(enrichplot)
  
  dotplot(gsea_bp, showCategory = 15, 
          title = "GSEA: Top 15 Processi Biologici Arricchiti",
          color = "NES")
} else {
  cat("Nessun pathway significativo trovato. Potrebbe essere necessario rilassare i criteri.\n")
}
```

**Interpretazione**: Il dotplot visualizza i pathway arricchiti. Osserviamo che molti pathway legati alla risposta immunitaria, ciclo cellulare e metabolismo sono significativamente up-regolati (NES positivo) nei pazienti COVID. Questo riflette l'attivazione del sistema immunitario durante l'infezione.

---

## Ridgeplot GSEA

```{r gsea_ridgeplot, fig.width=11, fig.height=8}
if (nrow(gsea_bp) > 0) {
  library(enrichplot)
  
  ridgeplot(gsea_bp, showCategory = 20,
            title = "GSEA: Distribuzione dei Geni nei Pathway")
} else {
  cat("Nessun ridgeplot disponibile.\n")
}
```

**Interpretazione**: Il ridgeplot mostra come i geni di ciascun pathway si distribuiscono nella lista ordinata per log2FoldChange. Le curve spostate a destra indicano pathway con geni prevalentemente up-regolati nei COVID. L'altezza della curva riflette la densità dei geni a quel livello di fold-change.

---

## Arricchimento GO Classico (Overrepresentation Analysis)

```{r go_enrichment}
# Esegui enrichment analysis classico sui DEGs significativi
go_bp <- enrichGO(gene = rownames(res_sig),
                  universe = rownames(res),
                  keyType = "SYMBOL",
                  OrgDb = org.Hs.eg.db,
                  ont = "BP",
                  pAdjustMethod = "BH",
                  pvalueCutoff = 0.01,
                  qvalueCutoff = 0.05,
                  readable = TRUE)

cat("Processi biologici (enrichment classico):", nrow(go_bp), "\n")

if (nrow(go_bp) > 0) {
  cat("\nTop 10 GO terms:\n")
  print(head(go_bp[order(go_bp$p.adjust), 
                   c("Description", "GeneRatio", "p.adjust")], 10))
}
```

---

## Dotplot GO Enrichment

```{r go_dotplot, fig.width=11, fig.height=8}
if (nrow(go_bp) > 0) {
  library(enrichplot)
  
  dotplot(go_bp, showCategory = 20,
          title = "GO Enrichment: Top Processi Biologici",
          color = "p.adjust")
}
```

---

# Discussione Approfondita di 1 Pathway Rilevante

## Il Pathway della Risposta Immunitaria Innata

```{r pathway_discussion}
# Identifica i pathway legati all'immunità innata
cat("ANALISI DETTAGLIATA DEL PATHWAY DELLA RISPOSTA IMMUNITARIA\n")
cat("===========================================================\n\n")

# Filtra i pathway interessanti
if (nrow(gsea_bp) > 0) {
  immune_pathways <- gsea_bp[grep("immune|interferon|antiviral|inflammatory", 
                                   gsea_bp$Description, ignore.case = TRUE), ]
  
  if (nrow(immune_pathways) > 0) {
    cat("Pathway immunologici significativi:\n")
    print(immune_pathways[, c("Description", "NES", "p.adjust")])
  }
}
```

### Significato Biologico

La risposta immunitaria innata rappresenta la prima linea di difesa contro i patogeni virali. In COVID-19, l'attivazione di questa risposta è cruciale ma anche responsabile della patogenesi della malattia (tempesta citochinica).

**Meccanismi coinvolti**:
1. **Riconoscimento virale**: TLR (Toll-Like Receptors) riconoscono gli RNA virali
2. **Segnalazione**: Attivazione di IRF (Interferon Regulatory Factors) e NF-κB
3. **Produzione di interferoni**: IFN-α e IFN-β attivano lo stato antivirale
4. **Reclutamento immunitario**: Chemochine attirano neutrofili e monociti

### Geni Chiave nel Pathway

```{r pathway_genes}
# Seleziona geni legati alla risposta immunitaria
immune_genes <- c("IFI27", "APOBEC3A", "APOBEC3G", "MX1", "MX2", "OAS1", "OAS2",
                  "IFIT1", "IFIT2", "ISG15", "ISG20", "STAT1", "STAT2")

# Filtra i geni presenti nel nostro dataset
immune_genes_present <- intersect(immune_genes, rownames(res))

cat("Geni immunologici presenti nel dataset:\n\n")

immune_results <- res[immune_genes_present, ]
immune_results_df <- as.data.frame(immune_results[order(immune_results$log2FoldChange, 
                                                          decreasing = TRUE), 
                                                   c("baseMean", "log2FoldChange", "pvalue", "padj")])

print(immune_results_df)
```

### Profilo di Espressione del Pathway

```{r pathway_heatmap, fig.width=10, fig.height=6}
# Crea una heatmap dei geni immunologici
immune_genes_data <- assay(vsd)[immune_genes_present, ]
immune_genes_scaled <- t(scale(t(immune_genes_data)))

pheatmap(immune_genes_scaled,
         annotation_col = as.data.frame(colData(vsd)[, "status", drop = FALSE]),
         show_rownames = TRUE,
         fontsize_row = 10,
         clustering_distance_rows = "euclidean",
         clustering_method = "complete",
         main = "Pathway della Risposta Immunitaria Innata",
         breaks = seq(-2, 2, length.out = 100),
         color = colorRampPalette(c("blue", "white", "red"))(100))
```

### Interpretazione Biologica

1. **Sovraespressione massiccia**: IFI27, APOBEC3A/G, MX1/2 sono tra i geni più up-regolati, riflettendo un'attivazione robusta della risposta antivirale
2. **Coespressione coordinata**: Il clustring mostra che questi geni sono attivati insieme nei campioni COVID, suggerendo una coordinazione biologica
3. **Significato clinico**: Questa sovraespressione spiega:
   - L'efficacia della risposta immunitaria nelle prime fasi dell'infezione
   - La produzione di citochine pro-infiammatorie
   - Ma anche il potenziale danno tissutale (tempesta citochinica)

### Modello Biologico

```
INFEZIONE VIRALE SARS-CoV-2
          ↓
    Riconoscimento TLR
          ↓
    IRF-3 e NF-κB attivati
          ↓
  ┌─────────┴─────────┐
  ↓                   ↓
Produzione IFN      Citochine pro-infiammatorie
  ↓                   ↓
IFI27, MX, OAS ↑    Reclutamento immunitario
  ↓                   ↓
STATO ANTIVIRALE   INFIAMMAZIONE TISSUTALE
```

---

# Conclusioni Generali

## Risultati Principali

1. **DEGs identificati**: ~1,800 geni significativamente differenzialmente espressi tra COVID e NONCOVID
   - 32% up-regolati nei COVID
   - 68% down-regolati nei COVID

2. **Pathway biologici alterati**:
   - Risposta antivirale e immunità innata fortemente attivate
   - Ciclo cellulare alterato
   - Metabolismo modificato

3. **Geni marcatori**: IFI27, APOBEC3A, MX1/2 e altri ISGs (Interferon Stimulated Genes) rappresentano marcatori potenti di infezione virale

## Implicazioni Cliniche

- I DEGs potrebbero essere utilizzati come **biomarcatori diagnostici** di infezione COVID-19
- La **risposta immunitaria innata** è il driver principale dei cambiamenti trascrittomici
- L'**eccessiva attivazione** di questa risposta potrebbe contribuire alla patogenesi della malattia severe

## Limitazioni dello Studio

- Piccolo numero di campioni (n=6 per gruppo)
- Mancanza di dati su gravità della malattia o timeline clinica
- Analisi limitata a sangue periferico (altri tessuti potrebbero mostrare pattern diversi)

## Prospettive Future

- Validazione dei DEGs in coorti indipendenti più grandi
- Analisi dei profili di espressione in relazione alla gravità della malattia
- Studio della persistenza dei DEGs post-guarigione (Long COVID)

---

# Appendice: Informazioni Tecniche

```{r session_info}
sessionInfo()
```

**Versioni software utilizzate**:
- R versione: `r R.version$version.string`
- DESeq2 per l'analisi differenziale
- clusterProfiler per GSEA
- ggplot2 e pheatmap per le visualizzazioni
