---
title: "Project_work_bioinformatica_23"
author: "Rossi Alice"
date: "2025-06-22"
output: html_document
---

# Caricamento dei dati 

```{r}
# Carica i dati dai CSV
data <- read.csv("dataset_23.csv", row.names = 1)
data2 <- read.csv("sample_info_dataset_23.csv", row.names = 1)

# Visualizza le prime righe per verificare il caricamento
head(data[, 1:5])
head(data2)
```

Dataset caricati con successo! 
- **data**: contiene la matrice di espressione genica con geni come righe e campioni come colonne
- **data2**: contiene le informazioni sui campioni (status clinico, age, sample_id)

---

# Pulizia del dataset 

```{r}
# Converte tutti i valori in numerici (per sicurezza)
expr_matrix <- data.frame(lapply(data, as.numeric))
rownames(expr_matrix) <- rownames(data)

# Controlla se esistono duplicati nei nomi dei geni
any(duplicated(rownames(expr_matrix)))

# Controlla se ci sono NA 
any(is.na(expr_matrix))

# Rimuove i geni con espressione 0 in ogni campione
genes_all_zero <- rowSums(expr_matrix) == 0
data_nozero <- expr_matrix[!genes_all_zero, ]

cat("Geni totali prima della pulizia:", nrow(expr_matrix), "\n")
cat("Geni mantenuti dopo rimozione zero:", nrow(data_nozero), "\n")

# Summary sul dataset pulito
summary(data_nozero[, 1:5])
```

## Descrizione della pulizia

Durante questa fase si procede "pulendo" il dataset. Spesso, infatti, i dati possono contenere simboli o caratteri che possono creare problemi durante l'analisi. 

Si controlla se ci sono duplicati nella prima colonna del dataset, che contiene i nomi dei geni. L'output mostra se sono presenti duplicati.

Come per i duplicati, controlliamo se ci sono valori mancanti (NA) all'interno del dataset. 

Successivamente ci si concentra sui geni che non esprimono alcun segnale in tutti i campioni: cioè quei geni che hanno valore zero in ogni colonna di espressione. Questi geni non portano informazioni utili, quindi li rimuoviamo.

A questo punto che il dataset è pulito dagli "errori" più grossolani, può essere sintetizzato in un breve riassunto statistico.

---

# Analisi della profondità di sequenziamento 

```{r}
# Calcola la profondità di sequenziamento per ogni campione
depth_per_sample <- colSums(data_nozero)
print(depth_per_sample)

# Grafico a barre
barplot(depth_per_sample,
        main = "Profondità di sequenziamento per paziente",
        xlab = "Pazienti",
        ylab = "Somma delle espressioni",
        col = "steelblue",
        las = 2) 

# Boxplot
boxplot(depth_per_sample, 
        main = "Distribuzione della profondità di sequenziamento",
        ylab = "Somma delle espressioni")
```

## Interpretazione

La profondità di sequenziamento per ogni paziente rappresenta quanto "dati" sono stati raccolti per ciascun paziente. È fondamentale per verificare che non ci siano campioni con quantità di dati troppo bassa o molto diversa dagli altri. 

Il grafico a barre mostra la distribuzione tra i pazienti, mentre il boxplot fornisce una sintesi statistica mostrando la mediana, i quartili e i valori estremi.

---

# Normalizzazione con trasformazione logaritmica

```{r}
# Trasformazione log2
data_log <- log2(data_nozero + 1)

# Istogramma della distribuzione
hist(as.numeric(as.matrix(data_log)),
     breaks = 100,
     main = "Distribuzione log2 delle espressioni (tutti i geni e pazienti)",
     xlab = "log2(count + 1)",
     ylab = "Frequenza",
     col = "steelblue")
```

## Interpretazione

La trasformazione logaritmica in base 2 è utile perché i dati di espressione genica spesso hanno una distribuzione fortemente asimmetrica. L'applicazione del logaritmo aiuta a rendere la distribuzione più simmetrica e ad attenuare gli effetti di valori molto grandi.

L'istogramma mostra la distribuzione dopo la trasformazione. Notiamo eventuali picchi verso lo zero (rappresentanti geni poco espressi) e la forma generale della distribuzione.

---

# Filtraggio dei geni scarsamente espressi

```{r}
# Applica un filtro: mantieni solo geni con espressione > 2 in almeno 3 campioni
filter_index <- apply(data_nozero, 1, function(x) sum(x > 2) >= 3)
filtered_data <- data_nozero[filter_index, ]

cat("Geni tenuti dopo filtraggio:", nrow(filtered_data), "\n")
cat("Geni rimossi:", nrow(data_nozero) - nrow(filtered_data), "\n")
```

## Spiegazione del filtro

Dopo aver osservato la distribuzione dei livelli di espressione genica normalizzati, si applica un ulteriore filtro per rimuovere quei geni che risultano espressi in modo trascurabile nella maggior parte dei campioni.

Il criterio scelto: mantenere solo quei geni che presentano un'espressione maggiore di 2 in almeno 3 pazienti. Questo bilancia la necessità di eliminare il rumore mantenendo un numero sufficiente di geni potenzialmente informativi.

---

# Verifica della distribuzione post-filtraggio

```{r}
# Trasformazione log2 dei dati filtrati
filtered_data_log <- log2(filtered_data + 1)

# Istogramma post-filtraggio
hist(as.numeric(as.matrix(filtered_data_log)),
     breaks = 100,
     main = "Distribuzione log2 dopo filtraggio",
     xlab = "log2(count + 1)",
     ylab = "Frequenza",
     col = "steelblue")
```

Dopo il filtraggio, la distribuzione dovrebbe risultare più equilibrata, con riduzione del picco verso lo zero.

---

# Distribuzione dell'espressione per singolo campione

```{r}
library(ggplot2)

# Istogramma per un campione rappresentativo
ggplot(as.data.frame(filtered_data), aes(x = C51)) +
  geom_histogram(bins = 150, fill = "lightblue", color = "black") +
  ggtitle("Distribuzione dell'espressione genica - Campione C51") +
  xlab("Conteggi di espressione") +
  ylab("Frequenza") +
  theme_minimal()
```

---

# Istogrammi per tutti i campioni

```{r}
library(ggplot2)

# Crea istogrammi per ogni campione
for (i in colnames(filtered_data_log)) {
  data_plot <- data.frame(log_count = filtered_data_log[[i]])
  
  p <- ggplot(data_plot, aes(x = log_count)) +
    geom_histogram(bins = 150, fill = "lightblue", color = "black") +
    ggtitle(paste("Distribuzione log2(counts+1) -", i)) +
    xlab("log2(counts + 1)") +
    ylab("Frequenza") +
    theme_minimal()
  
  print(p)
}
```

---

# Analisi Differenziale dell'Espressione Genica (DEG)

```{r}
library(DESeq2)
library(tibble)

# Verifica che i nomi dei campioni corrispondano
stopifnot(all(rownames(data2) == colnames(filtered_data)))

# Crea l'oggetto DESeqDataSet
dds <- DESeqDataSetFromMatrix(
  countData = round(filtered_data), 
  colData = data2,
  design = ~ status
)

# Applica un filtro pre-analysis (almeno 10 conte totali)
dds <- dds[rowSums(counts(dds)) > 10, ]

# Esegui l'analisi DESeq2
dds <- DESeq(dds)

# Estrai i risultati del contrasto COVID vs NONCOVID
res <- results(dds, contrast = c("status", "COVID", "NONCOVID"))

summary(res)
```

## Interpretazione

DESeq2 esegue i passaggi principali dell'analisi:
- Normalizzazione dei dati
- Stima della dispersione
- Fitting del modello
- Test di significatività statistica per ogni gene

L'output mostra il numero totale di geni testati e quanti risultano significativamente up/down-regolati.

---

# Selezione dei DEGs significativi

```{r}
# Applica filtri stringenti: padj < 0.05 e |log2FoldChange| > 1
res_sig <- res[which(res$padj < 0.05 & abs(res$log2FoldChange) > 1), ]

cat("Geni differenzialmente espressi significativi:", nrow(res_sig), "\n")

# Conta up-regulated e down-regulated
up_reg <- sum(res_sig$log2FoldChange > 0, na.rm = TRUE)
down_reg <- sum(res_sig$log2FoldChange < 0, na.rm = TRUE)

cat("Up-regolati (COVID):", up_reg, "\n")
cat("Down-regolati (COVID):", down_reg, "\n")

summary(res_sig)
```

## Spiegazione dei criteri

Il doppio criterio consente di ridurre i falsi positivi e concentrare l'analisi sui geni effettivamente coinvolti:
- **padj < 0.05**: significatività statistica dopo correzione per confronti multipli
- **|log2FoldChange| > 1**: almeno un raddoppio o dimezzamento dell'espressione

---

# Visualizzazione della distribuzione dei p-value

```{r}
# P-value grezzi
pvals_clean <- res$pvalue[!is.na(res$padj)]
hist(pvals_clean, breaks = 50, col = "lightblue", 
     main = "Distribuzione dei p-value (tutti i geni)", 
     xlab = "p-value")

# P-value dei DEGs significativi
pvals_sig <- res_sig$pvalue[!is.na(res_sig$padj)]
hist(pvals_sig, breaks = 50, col = "lightcoral", 
     main = "Distribuzione dei p-value (DEGs significativi)", 
     xlab = "p-value")
```

---

# Shrinkage dei log2FoldChange

```{r}
# Applica shrinkage per migliorare l'affidabilità delle stime
res_shrink <- lfcShrink(dds, contrast = c("status", "COVID", "NONCOVID"), 
                         type = "normal")

# Istogramma dei log2FoldChange shrinkati
hist(res_shrink$log2FoldChange,
     breaks = 50,
     col = "lightblue",
     main = "Distribuzione dei log2FoldChange (shrinkati)",
     xlab = "log2FoldChange")
```

Lo shrinkage riduce l'effetto di valori estremi non affidabili, riportandoli verso il centro.

---

# MA-plot

```{r}
plotMA(res, ylim = c(-5, 5), main = "MA-plot: COVID vs NONCOVID")
```

## Interpretazione

Il grafico MA visualizza la relazione tra:
- **Asse X (A)**: media dei conteggi normalizzati (livello di espressione globale)
- **Asse Y (M)**: log2FoldChange (variazione tra COVID e NONCOVID)

Punti blu = geni differenzialmente espressi significativi
Punti grigi = geni non significativi

---

# Volcano Plot

```{r}
library(EnhancedVolcano)

EnhancedVolcano(res_shrink,
                lab = rownames(res_shrink),
                x = 'log2FoldChange',
                y = 'pvalue',
                title = 'Volcano Plot: COVID vs NONCOVID',
                pCutoff = 0.05,
                FCcutoff = 1,
                colAlpha = 0.6)
```

## Interpretazione

Il volcano plot mostra simultaneamente:
- **Asse X**: log2FoldChange (entità della variazione)
- **Asse Y**: -log10(p-value) (significatività statistica)

I colori indicano:
- **Rosso**: geni sia statisticamente che biologicamente significativi
- **Blu/Verde**: geni con uno solo dei due criteri
- **Grigio**: geni non significativi

---

# Heatmap dei top DEGs

```{r}
library(pheatmap)

# Stabilizza la varianza e trasforma i dati
vsd <- vst(dds, blind = FALSE)

# Seleziona i top 30 geni più significativi
top_genes <- head(rownames(res_sig[order(res_sig$padj), ]), 30)
top_genes <- top_genes[top_genes %in% rownames(vsd)]

# Estrae i dati per la heatmap
heatmap_data <- assay(vsd)[top_genes, ]

# Scala i dati per riga
heatmap_scaled <- t(scale(t(heatmap_data)))

# Crea la heatmap
pheatmap::pheatmap(heatmap_scaled,
                   annotation_col = as.data.frame(colData(vsd)["status"]),
                   show_rownames = TRUE,
                   fontsize_row = 8,
                   clustering_distance_rows = "euclidean",
                   clustering_method = "complete",
                   main = "Heatmap dei Top 30 DEGs")
```

## Interpretazione

La heatmap mostra:
- **Righe**: i top 30 geni differenzialmente espressi
- **Colonne**: i campioni
- **Colori rossi**: sovraespressione
- **Colori blu**: sottoespressione

Il clustering gerarchico mostra come campioni e geni si raggruppano in base all'espressione.

---

# PCA Plot

```{r}
library(DESeq2)
library(ggplot2)
library(ggrepel)

# Calcola le componenti principali
pca_data <- plotPCA(vsd, intgroup = "status", returnData = TRUE)
pca_data$name <- rownames(pca_data)

# Visualizza il PCA
ggplot(pca_data, aes(PC1, PC2, color = status, label = name)) +
  geom_point(size = 4) +
  geom_text_repel(size = 3) +
  theme_minimal() +
  labs(title = "PCA: Analisi delle componenti principali",
       x = paste0("PC1 (", round(pca_data$PC1[1]*100/sum(pca_data$PC1)*100, 1), "%)"),
       y = paste0("PC2 (", round(pca_data$PC2[1]*100/sum(pca_data$PC2)*100, 1), "%)"),
       color = "Status")
```

## Interpretazione

Il PCA plot mostra una visione complessiva della separazione tra i due gruppi (COVID vs NONCOVID) basata sull'espressione genica globale. Una buona separazione lungo PC1 indica che lo status clinico è fortemente associato ai cambiamenti di espressione.

---

# Top 5 DEGs per magnitude di fold-change

```{r}
# Ordina per valore assoluto di log2FoldChange
top5_DEGs <- res_sig[order(abs(res_sig$log2FoldChange), decreasing = TRUE), ][1:5, ]

print(top5_DEGs)

cat("\nInterpretazione:\n")
cat("Questi sono i 5 geni con la variazione di espressione più ampia tra COVID e NONCOVID\n")
```

---

# Analisi di arricchimento funzionale (GSEA)

```{r}
library(clusterProfiler)
library(org.Hs.eg.db)
library(AnnotationDbi)

# Estrae i log2FoldChange shrinkati
lfc_ordered <- res_shrink$log2FoldChange
names(lfc_ordered) <- rownames(res_shrink)

# Ordina in modo decrescente
lfc_ordered <- sort(lfc_ordered, decreasing = TRUE)

# Converte i nomi da SYMBOL a ENTREZID
gene_df <- bitr(names(lfc_ordered), 
                fromType = "SYMBOL", 
                toType = "ENTREZID", 
                OrgDb = org.Hs.eg.db)

# Filtra e rinomina la lista
lfc_ordered <- lfc_ordered[gene_df$SYMBOL]
names(lfc_ordered) <- gene_df$ENTREZID

cat("Gene convertiti a ENTREZID:", length(lfc_ordered), "\n")
```

---

# GSEA su processi biologici (BP)

```{r}
library(clusterProfiler)

# Esegui GSEA su processi biologici
gsea_res <- gseGO(geneList = lfc_ordered, 
                   OrgDb = org.Hs.eg.db,
                   ont = "BP",
                   keyType = "ENTREZID",
                   minGSSize = 10,
                   maxGSSize = 500,
                   pvalueCutoff = 0.05,
                   verbose = TRUE)

# Visualizza i top risultati
head(gsea_res, 10)

cat("\nNumero di processi biologici significativamente arricchiti:", nrow(gsea_res), "\n")
```

---

# Dotplot GSEA

```{r}
library(clusterProfiler)
library(enrichplot)

dotplot(gsea_res, showCategory = 15, 
        title = "GSEA - Top 15 Processi Biologici",
        color = "NES")
```

## Interpretazione

Il dotplot mostra i processi biologici significativamente arricchiti. 
- **Asse X**: GeneRatio (proporzione di geni coinvolti)
- **Colore**: NES (Normalized Enrichment Score) - più rosso = arricchimento positivo
- **Dimensione**: numero di geni associati al processo

---

# Ridgeplot GSEA

```{r}
library(clusterProfiler)
library(enrichplot)

ridgeplot(gsea_res, showCategory = 20)
```

## Interpretazione

Il ridgeplot mostra come i geni di ciascun processo biologico si distribuiscono nella lista ordinata per log2FoldChange. Curve spostate verso destra indicano geni prevalentemente upregolati nei COVID.

---

# Analisi di arricchimento GO classica

```{r}
library(clusterProfiler)

# Esegui enrichGO sui geni significativamente differenziali
egoBP <- enrichGO(gene = rownames(res_sig), 
                  universe = rownames(res),
                  keyType = "SYMBOL",
                  OrgDb = org.Hs.eg.db,
                  ont = "BP",
                  pAdjustMethod = "BH",
                  pvalueCutoff = 0.01,
                  qvalueCutoff = 0.05,
                  readable = TRUE)

cat("Processi biologici significativi:", nrow(egoBP), "\n")
head(egoBP, 10)
```

---

# Visualizzazione risultati enrichGO

```{r}
library(clusterProfiler)
library(enrichplot)

# Dotplot degli arricchimenti GO
dotplot(egoBP, showCategory = 20, 
        title = "GO Enrichment - Processi Biologici",
        color = "p.adjust")
```

---

# Conclusione

Questa analisi ha identificato i geni differenzialmente espressi tra pazienti COVID e NONCOVID, rivelando importanti cambiamenti nei processi biologici sottostanti l'infezione da SARS-CoV-2. 

I pathway arricchiti forniscono insighs biologicamente rilevanti sui meccanismi di risposta all'infezione virale.
